臺灣彰化地方法院民事判決
110年度訴字第972號
原      告  江三力  

訴訟代理人  許崇賓律師
複  代理人  江漢忠  
被      告  曹江秀梅
            曹賜梓  

上  一  人
訴訟代理人  曹永郁  

被      告  曹永玠  
            曹訓豪   
            江以文  
            曹賜強  

            曹東海  
            曹鄭春  
上  一  人
訴訟代理人  曹訓察  
被      告  曹富榕  

上  一  人
訴訟代理人  邱慧娟  
被      告  曹永樂  
            曹永魁  

            曹木針  

            曹博凱  
            曹昌田  

            曹賜旺  
            曹晉釩  
            李俊昇  

            曹坤輝  
            曹金鐘  
            曹永華  

上  一  人
訴訟代理人  曹麗滿  
            曹馨方  
被      告  曹永武  
上  一  人
訴訟代理人  曹秀點  
上列當事人間請求分割共有物事件，本院於民國111年10月27日
言詞辯論終結，判決如下：
    主  文
兩造共有坐落彰化縣○○市○○段000○000○000○000○000○000地號土
地准予合併分割，分割方法如附圖二之1所示，即編號A部分面積
2203.57平方公尺土地，分歸原告、被告江以文共同取得，按應
有部分比例依序為220357分之36725、220357分之183632，維持
共有；編號B部分面積235.66平方公尺土地，分歸被告曹昌田取
得；編號C部分面積367.26平方公尺土地，分歸被告曹金鐘取得
；編號D部分面積367.26平方公尺土地，分歸被告曹昆輝取得；
編號E部分面積2203.6平方公尺土地，分歸被告曹永樂、曹永魁
、曹木針、曹博凱共同取得，按應有部分比例各4分之1維持共有
；編號F部分面積734.53平方公尺土地，分歸被告曹賜強取得；
編號G部分面積1469.06平方公尺土地，分歸被告曹鄭春取得；編
號H部分面積166.29平方公尺土地，分歸被告曹永華取得；編號I
部分面積166.29平方公尺土地，分歸被告曹永武取得；編號J部
分面積166.29平方公尺土地，分歸被告曹東海取得；編號K部分
面積734.53平方公尺土地，分歸被告曹江秀梅取得；編號L部分
面積734.53平方公尺土地，分歸被告曹賜梓取得；編號M部分面
積734.53平方公尺土地，分歸被告曹永玠取得。
兩造共有坐落彰化縣員林市大峰段661、662、664、665、668、6
70、673地號土地准予合併分割，分割方法如附圖二之2所示，亦
即同段673地號、面積1826.88平方公尺土地，分歸被告曹永樂、
曹永魁、曹木針、曹博凱、曹賜旺、曹晉釩、李俊昇共同取得，
 按應有部分比例依序為182688分之9787、182688分之9787、182
688分之9787、182688分之9787、182688分之6525、182688分之6
525、182688分之6525，維持共有；編號1部分面積2855.83平方
公尺土地，分歸被告曹永樂、曹永魁、曹木針、曹博凱共同取得
，按應有部分比例各4分之1維持共有；編號2部分面積1495.65平
方公尺土地，分歸被告曹富榕取得；編號3部分面積1495.64平方
公尺土地，分歸被告曹永華、曹永武、曹東海、曹昌田共同取得
，按應有部分比例依序為149564分之43293、149564分之43293、
149564分之24965、149564分之24965，維持共有；編號4部分面
積4160.73平方公尺土地，分歸原告、被告江以文共同取得，按
應有部分比例依序為416073分之341290、416073分之74783，維
持共有；編號5部分面積1495.65平方公尺土地，分歸被告曹訓豪
取得；編號6部分面積1495.65平方公尺土地，分歸被告曹江秀梅
取得；編號7部分面積1495.65平方公尺土地，分歸被告曹賜梓取
得；編號8部分面積1495.65平方公尺土地，分歸被告曹永玠取得
；編號9部分面積1495.65平方公尺土地，分歸被告曹鄭春取得；
編號10部分面積1626.14平方公尺土地，分歸被告曹賜強取得。
訴訟費用由兩造按附表所示比例負擔。
    事  實  及  理  由
壹、程序事項：
一、被告曹江秀梅、曹賜梓、曹訓豪、江以文、曹賜強、曹東海
    、曹鄭春、曹木針、曹博凱、曹賜旺、曹晉釩、李俊昇、曹
    坤輝、曹永武均受合法通知，未於最後言詞辯論期日到場，
    核無民事訴訟法第386條各款所列情形，爰依原告之聲請，
    由其一造辯論而為判決。
二、訴狀送達後，原告不得將原訴變更或追加他訴。但該訴訟標
    的對於數人必須合一確定時，追加其原非當事人之人為當事
    人者，不在此限，民事訴訟法第255條第1項第5款定有明文
    。查原告訴請分割共有物，屬固有必要共同訴訟，需以全體
    共有人為原告或被告應訴，然原告漏未對共有人曹永華、曹
    永武起訴，是原告具狀追加其等為被告（見本院卷第279至2
    85頁），自應准許。
貳、實體事項：
一、原告主張：坐落彰化縣員林市大峰段661、662、664、665、
    668、670、673、674、676、677、678、679、680地號等13
    筆土地（下合稱系爭13筆土地，單稱地號土地）為兩造所共
    有，各共有人之應有部分如附表所示，其中674、676、677
    、678、678、680等6筆地號土地，均屬農牧用地（下稱系爭
    農地）；661、662、664、665、668、670、673等7筆地號土
    地，均屬林業用地（下稱系爭林地）。兩造就上開土地未訂
    有不分割之契約或約定不分割之期限，然就分割方法未能達
    成協議，爰依民法第823條第1項、第824條第2項規定，請求
    按附圖二所示方案，分就系爭農地及系爭林地合併分割等語
    。
二、被告部分：
(一)被告曹永玠、曹富榕、曹永樂、曹永魁、曹昌田、曹金鐘、
    曹永華、曹東海、曹永武、曹賜梓、曹訓豪、曹鄭春、曹坤
    輝均陳稱：同意原告所提方案。 
(二)被告曹木針、曹博凱陳稱：同意合併分割，希望與被告曹永
    樂、曹永魁、曹木針、曹博凱等4人維持共有等語。
三、被告曹江秀梅、曹賜強、曹永魁、曹賜旺、曹晉釩、李俊昇
    均經合法通知，未到場，亦未提出書狀作何聲明或陳述。
四、得心證之理由：
(一)各共有人，除法令另有規定外，得隨時請求分割共有物。但
    因物之使用目的不能分割或契約訂有不分割之期限者，不在
    此限，民法第823條第1項定有明文。查系爭13筆土地為兩造
    所共有，應有部分比例如附表所示，其等間並無不得分割之
    約定，亦無因物之使用目的不能分割情形等事實，業據原告
    提出系爭13筆土地之土地登記第一、三類及地籍測量圖各1
    份（見本院卷第27至133、147至271頁）為證，且為被告所
    不爭執。然兩造就分割方法無法達成協議，則原告依首開規
    定，請求裁判分割共有土地，自屬有據。
(二)共有人部分相同之相鄰數不動產，各該不動產均具應有部分
    之共有人，經各不動產應有部分過半數共有人之同意，得適
    用前項規定，請求合併分割。但法院認合併分割為不適當者
    ，仍分別分割之，民法第824條第6項定有明文。查系爭13筆
    土地相毗連，共有人部分相同。其中674、676、677、678、
    678、680等6筆地號土地，均屬農牧用地；661、662、664、
    665、668、670、673等7筆地號土地，均屬林業用地等事實
    ，有土地登記第一類謄本及地籍測量圖（見本院卷第133、1
    47至271頁）在卷可稽。除被曹江秀梅、曹賜強、曹永魁、
    曹賜旺、曹晉釩、李俊昇未曾表示意見以外，其餘共有人均
    同意各就系爭農地、系爭林地合併分割（見本院卷第386至3
    87、406至407頁），其等應有部分合計已逾半數，復無依法
    令不能合併分割之事由，或其他不適當之情事，依上開規定
    ，原告訴請合併分割，應予准許。
(三)共有物之分割，依共有人協議之方法行之。分割之方法，不
    能協議決定者，法院得因任何共有人之聲請，以原物分配於
    各共有人，以原物為分配時，因共有人之利益或其他必要情
    形，得就共有物之一部分仍維持共有，民法第824條第1項、
    第2項第1款前段、第4項定有明文。又法院裁判分割共有物
    ，應斟酌共有人之應有部分比例、各共有人之意願、土地之
    價值、現有使用狀況、經濟效用、對外通行問題、各共有人
    所分得之土地能否為適當之利用，及各共有人間有無符合公
    平之原則等因素為通盤考量，以定一適當公允之方法為分割
    。
  1.查674、676、677、678、679、680地號土地，面積各為2,15
    5.15、1,951.24、2,496.59、1,204.16、971.24、1,505.02
    平方公尺，均為山坡地保育區農牧用地，接次毗鄰可為一區
    塊；系爭673地號土地，面積1,826.88平方公尺，為山坡地
    保育區林業用地，左側與674地號土地右側相鄰；661、662
    、664、665、668、670地號土地，面積各為3,102.8、4652.
    05、5131.98、3,363.98、2,325.13、536.3平方公尺，均為
    山坡地保育區林業用地，接次毗鄰可為一區塊。系爭13筆土
    地呈東西走向之不規則長方形，東西向較南北向長。673至6
    81地號土地北側最近道路為麒麟巷，除680地號土地西側有
    鋪設水泥路面，得通行至麒麟巷；676地號土地得經由北側
    鐵製便橋，通行至麒麟巷外，其餘土地均與麒麟巷間隔排水
    溝，未直接與道路相連接。又680地號土地上坐落原告所有
    ，如附圖一所示編號A、B部分之廠房，其餘土地多生長雜木
    ，具高低落差，無任何利用等情，有原告所提土地登記第一
    、三類謄本、地籍圖謄本、土地現況圖、現場簡圖及現場照
    片附卷足憑，復經本院會同彰化縣員林地政事務所測量人員
    至現場履勘屬實，此有本院勘驗筆錄、彰化縣員林地政事務
    所110年12月8日員土測字第214300號土地複丈成果圖1紙（
    即本判決附圖一，見本院卷第27至131、147至271、277、34
    9至359頁）在卷可參。本件原告請求原物分割，被告對此均
    未爭執，而系爭13筆土地依原物分割，並無困難，應准許之
    。
  2.查被告曹東海、曹昌田、曹永華、曹永武等4人，及被告曹
    永樂、曹永魁、曹木針、曹博凱等4人均表示願意維持共有
    （見本院卷第386至387、444頁）。審酌原告所提如附圖二
    所示方案，合於上開共有人之意願，分就系爭農地、系爭林
    地依東西向分割，分配與各共有人。各共有人分得土地地形
    均稱方正完整，便於利用，對兩造而言均無不利之處，應屬
    適當公允之分割方法。從而，原告依民法第823條第1項、第
    824條第6項等規定，請求合併分割共有土地，係屬有據，且
    依附圖二所示方法分割，為妥適公允。
五、分割共有物之訴，核其性質，兩造本可互換地位，本件原告
    起訴雖於法有據，然被告之應訴乃法律規定所不得不然，其
    所為抗辯自為伸張或防衛權利所必要，且本件分割結果，共
    有人均蒙其利，是以本院認本件訴訟費用，應參酌兩造於分
    割所得之利益之多寡，及兩造就系爭土地各自享有應有部分
    之比例等一切情事，由兩造依比例分擔較為公允，爰判決由
    兩造按如附表所示應負擔訴訟費用比例負擔訴訟費用。 
六、本件事證已臻明確，兩造其餘主張陳述，經審酌與判決結果
    不生影響，爰不另一一論述，附此敘明。
七、訴訟費用負擔之依據：民事訴訟法第80條之1、第85條第1項
    但書。
中　　華　　民　　國　　111 　年　　11　　月　　17　　日
                  民事第三庭    法　官   鍾孟容
以上正本係照原本作成。
如對判決上訴，應於判決送達後20日內向本院提出上訴狀。如委
任律師提起上訴者，應一併繳納上訴審裁判費。
中　　華　　民　　國　　111 　年　　11　　月　　21　　日
                      　　　    書記官　張茂盛
附表：（彰化縣員林市大峰段土地） 
編號 共有人 姓名 661地號 權利範圍 662地號 權利範圍 664地號 權利範圍 665地號 權利範圍 668地號 權利範圍 670地號權利範圍 673地號 權利範圍 1 曹永華 7/392 14/784 28/784 14/784 14/784 14/784 14/784 2 曹永武 7/392 14/784 28/784 14/784 14/784 14/784 14/784 3 曹江秀梅 1/14 1/14 1/14 1/14 1/14 1/14 1/14 4 曹賜梓 1/14 1/14 1/14 1/14 1/14 1/14 1/14 5 曹永玠 28/392 56/784 56/784 56/784 56/784 56/784 56/784 6 曹訓豪 56/784 56/784 56/784 56/784 56/784 56/784 56/784 7 江三力 14/392 14/392 14/392 14/392 14/392 14/392 1/28 8 江以文 5/28 5/28 5/28 5/28 5/28 5/28 0 9 曹賜強 56/784 56/784 56/784 56/784 56/784 56/784 1/7 10 曹東海 7/392 14/784 0 14/784 14/784 14/784 14/784 11 曹鄭春 56/784 56/784 56/784 56/784 56/784 56/784 56/784 12 曹富榕 1/14 1/14 1/14 1/14 1/14 1/14 1/14 13 曹永樂 21/392 21/392 21/392 21/392 21/392 21/392 21/392 14 曹永魁 21/392 21/392 21/392 21/392 21/392 21/392 21/392 15 曹木針 21/392 21/392 21/392 21/392 21/392 21/392 21/392 16 曹博凱 21/392 21/392 21/392 21/392 21/392 21/392 21/392 17 曹昌田 7/392 14/784 0 14/784 14/784 14/784 14/784 18 曹賜旺 0 0 0 0 0 0 1/28 19 曹晉釩 0 0 0 0 0 0 1/28 20 李俊昇 0 0 0 0 0 0 1/28 21 曹坤輝 0 0 0 0 0 0 0 22 曹金鐘 0 0 0 0 0 0 0 合計  1 1 1 1 1 1 1 公告現值  700元/㎡ 700元/㎡ 700元/㎡ 700元/㎡ 700元/㎡ 700元/㎡ 700元/㎡ 面積  3,102.8㎡ 4,652.05㎡ 5,131.98㎡ 3,363.98㎡ 2,325.13㎡ 536.3㎡ 1,826.88㎡ 
編號 共有人 姓名 674地號 權利範圍 676地號 權利範圍 677地號 權利範圍 678地號 權利範圍 679地號權利範圍 680地號 權利範圍 應負擔訴訟費用比例 1 曹永華 14/784 14/784 14/784 14/784 0 14/784 20240/0000000 2 曹永武 14/784 14/784 14/784 14/784 0 14/784 20240/0000000 3 曹江秀梅 1/14 1/14 1/14 1/14 1/14 1/14 71430/0000000 4 曹賜梓 1/14 1/14 1/14 1/14 1/14 1/14 71430/0000000 5 曹永玠 56/784 56/784 56/784 56/784 56/784 56/784 71430/0000000 6 曹訓豪 0 0 0 0 0 0 47900/0000000 7 江三力 14/392 14/392 14/392 14/392 14/392 14/392 35710/0000000 8 江以文 5/28 5/28 5/28 5/28 5/28 5/28 168122/0000000 9 曹賜強 56/784 56/784 56/784 56/784 56/784 56/784 75610/0000000 10 曹東海 14/784 14/784 14/784 14/784 0 14/784 14370/0000000 11 曹鄭春 112/784 112/784 112/784 112/784 112/784 112/784 94950/0000000 12 曹富榕 0 0 0 0 0 0 47900/0000000 13 曹永樂 21/392 21/392 21/392 21/392 21/392 21/392 53571/0000000 14 曹永魁 21/392 21/392 21/392 21/392 21/392 21/392 53571/0000000 15 曹木針 21/392 21/392 21/392 21/392 21/392 21/392 53571/0000000 16 曹博凱 21/392 21/392 21/392 21/392 21/392 21/392 53571/0000000 17 曹昌田 14/784 14/784 14/784 14/784 56/784 14/784 16590/0000000 18 曹賜旺 0 0 0 0 0 0 2090/0000000 19 曹晉釩 0 0 0 0 0 0 2090/0000000 20 李俊昇 0 0 0 0 0 0 2090/0000000 21 曹坤輝 1/28 1/28 1/28 1/28 1/28 1/28 11762/0000000 22 曹金鐘 1/28 1/28 1/28 1/28 1/28 1/28 11762/0000000 合計  1 1 1 1 1 1 1 公告現值  700元/㎡ 700元/㎡ 700元/㎡ 700元/㎡ 700元/㎡ 700元/㎡  面積  2,155.15㎡ 1,951.24㎡ 2,496.59㎡ 1,204.16㎡ 971.24㎡ 1,505.02㎡